最　高　行　政　法　院　判　決
　　　　　　　　　　　　　　　　　　 96年度判字第00683號
上　訴　人　甲○○
訴訟代理人　陳倉富律師
被 上訴 人　經濟部水利署第一河川局
代　表　人　蔡萬宮
訴訟代理人　李秋銘律師
上列當事人間因有關河川地事務事件，上訴人不服中華民國94年
8月4日臺北高等行政法院93年度訴字第2248號判決，提起上訴。
本院判決如下：
    主  文
上訴駁回。
上訴審訴訟費用由上訴人負擔。
    理  由
一、上訴人為其所有及承租之坐落宜蘭縣三星鄉○○○段八王圍
    小段234及234-1、-2、-3、-12、-20、-22、-30、-32、-33
    、-34地號等11筆私有河川地（以下簡稱系爭土地）種植之
    需，於民國（以下同）92年9月22日向被上訴人申請位於宜
    蘭縣三星鄉○○○段八王圍小段3地號蘭陽溪河川公地施設
    便道，長度1,364公尺，寬度3公尺，總面積4,094平方公尺
    ；經被上訴人實地勘查結果，施設便道位置已訂設界樁，便
    道橫越蘭陽溪河床，由左岸住家通往右岸高灘地及河床上私
    有土地，右岸私有土地當時尚無種植作物；經考量河川水位
    隨時有暴漲淹沒便道之危險，慮及人車安全及河川管理能力
    ，且尚有替代道路足敷通行等因素，乃以92年10月20日水一
    管字第09250047950號函（以下簡稱系爭處分）復礙難同意
    ，並檢還原申請書。上訴人不服，循序提起訴願及行政訴訟
    ，均遭駁回，乃提起本件上訴。
二、上訴人於原審起訴主張略以：被上訴人考量之「河川水位隨
    時有暴漲淹沒便道之危險，慮及人車安全及河川管理能力」
    云云，按經濟部水利署92年1月訂頒「河川區域內申請施設
    運輸路、便橋、越堤路案件審查注意事項」（以下簡稱審查
    注意事項）第4點及第5點規定：「運輸路…之使用以非汛期
    （枯水期）之白天通行為原則，如需於汛期或夜間通行使用
    ，申請人應加附加強管制計畫，並要求申請人切結該道路使
    用期間發生之交通及意外事故均由申請人負責。」、「颱風
    、豪雨洪水預報或上游水庫洩洪預報時，申請人應配合實際
    需要予以封閉。」是已明定相關因應措施，系爭處分上揭否
    准理由，應屬無稽；又「慮及人車安全及河川管理能力」於
    審查注意事項已有詳細規範，此為被上訴人應辦事項，並未
    再授權被上訴人裁量，本件申請案並無不合審查注意事項之
    處，是被上訴人認事用法已達「裁量濫用」，依行政訴訟法
    第4條第2項規定，以違法論。另被上訴人所謂「尚有替代道
    路足敷通行」云云，亦與現況不符，蓋上訴人除非繞道而行
    ，該區域目前並無適當或可替代之道路足供上訴人由住所通
    行至系爭土地，系爭處分上揭否准理由，亦非適法。又系爭
    土地位於蘭陽溪砂石可採取區外之高灘地，並無訴願決定所
    謂「深入河槽，路況險阻」之情況，而上訴人選擇洪水為害
    最少之高灘地，稍事整修河床，即可成運輸路，供上訴人「
    自用」，已符合審查注意事項第2點第1項第1款規定。且系
    爭便道為橫跨蘭陽溪之短期（農作期）施設，河川主流除非
    特大（如10年或20年頻率以上）之洪水，部分或片段便道可
    能流失外，並無訴願決定所謂「河床便道隨時有流失之可能
    」。又訴願決定所謂便道「須時常整修維護」，乃為上訴人
    應自行負擔之耕作成本及風險，與訴願決定所謂「不符耕作
    效益」暨「該河川公地右岸私有土地尚無種植作物」，均非
    被上訴人准否所請之審查項目。為此，求為判決撤銷訴願決
    定及原處分云云。
三、被上訴人則略以：依審查注意事項第2點第1項第1款規定申
    請在河川區域內設置運輸路、便橋或越堤路者，其前提為行
    為人業已依行為時（以下同）河川管理辦法第28條第1項規
    定之事由向管理機關申請許可。本件上訴人並未敘明其曾否
    就上揭規定之事由申請河川區域內許可使用行為，則上訴人
    自無從依審查注意事項第2點第1項第1款規定申請在河川區
    域內設置運輸路、便橋或越堤路。而審查注意事項第2點第1
    項第2款、第3款之規定，均係就公共工程或公共使用者而為
    規定，本件上訴人係請求為私人使用，與公共工程或公共使
    用情形無涉，故上訴人亦無從依審查注意事項第2點第1項第
    2款、第3款規定申請在河川區域內設置運輸路、便橋或越堤
    路。次依水利法第78條之1之規定可知，關於河川使用之行
    為，係採取許可制。另依審查注意事項第3點規定亦可知，
    關於在河川區域內施設運輸路、便橋或越堤路等行為，亦係
    採行許可制。因而主管機關就關於河川區域內施設運輸路、
    便橋或越堤路等行為，自得就公共利益、河川治理需求、管
    理上之必要性、安全考量等，依職權為准否之決定。本件上
    訴人之申請，經被上訴人實地勘查結果，上訴人所申請河川
    公地右岸私有土地上當時無種植任何作物，尚無因種植需要
    而使用該河川公地修築道路之必要性。再參諸宜蘭縣政府92
    年8月13日府工水字第0920096905號函覆被上訴人謂，系爭
    11筆土地中之9筆分別由建紳實業社、德石砂石有限公司、
    建立砂石有限公司申請土石採取中等情，足證上訴人主張要
    在系爭11筆土地上耕作，與事實不符。本件上訴人所申設河
    床便道須橫越蘭陽溪，該處為蘭陽溪之寬廣行水區，且屬深
    水河槽地帶，該河段為辮狀流河川，上訴人申設地帶約700
    公尺位處低水流路處，汛期流水不息，且洪峰集流時間短暫
    ，極易暴漲，其中約85%之河床高程普遍低於尋常洪水位，
    被上訴人考量河川水位隨時有暴漲淹沒便道之危險，慮及人
    車安全及河川管理能力，自無法同意上訴人之請求，上訴人
    以河床之平均高程而為主張，自無理由。上訴人之住處與其
    所稱欲種植之區域，有泰雅大橋及葫蘆堵大橋可供跨越河道
    ，且有一般公路可供通行，更何況於種植區域所生產之作物
    並非必須運至上訴人之住處。是被上訴人依公共利益、河川
    管理、安全考量等，未准上訴人之請求，於法並無不合，而
    無上訴人主張行政怠惰、濫用權力之情事等語，資為抗辯。
四、原審審酌全辯論意旨及調查證據之結果，略以：依審查注意
    事項第2點第1項第1款之規定可知，申請在河川區域內設置
    運輸路、便橋或越堤路者，其前提為行為人業依河川管理辦
    法第28條第1項之規定事由向管理機關申請許可。次依水利
    法第78條之1之規定可知，關於河川使用之行為，係採取許
    可制。另依審查注意事項第3點之規定亦可知，關於在河川
    區域內施設運輸路、便橋或越堤路等行為，係採行許可制。
    因而河川管理機關就關於河川區域內施設運輸路、便橋或越
    堤路等行為，自得就公共利益、河川治理需求、管理上之必
    要性、安全考量等，依職權為個案審查所擬施設之運輸道、
    便橋、越堤路等是否有影響水流渲洩與通行安全之虞，及是
    否已有其他一般道路可行替代等，審核是否許可使用，並非
    只要申請人提出申請，切結該道路使用期間發生之交通及意
    外事故均由申請人負責，即當然許可使用。本件上訴人為系
    爭土地種植之需，前於92年9月22日向被上訴人申請位於宜
    蘭縣三星鄉○○○段八王圍小段3地號蘭陽溪河川公地施設
    便道，經被上訴人實地勘查結果，該河川公地右岸私有土地
    當時尚無種植作物，且上訴人主張上揭土地確有種植作物云
    云，並未舉證以實其說，礙難採信，是上訴人當時並無於上
    揭土地種植作物之情形，尚難遽認上訴人有因種植需要而使
    用該河川公地修築道路之必要性。再參諸宜蘭縣政府92年8
    月13日府工水字第0920096905號函覆被上訴人謂，系爭11筆
    土地中之9筆分別由建紳實業社、德石砂石有限公司、建立
    砂石有限公司申請土石採取中等情，可合理懷疑上訴人主張
    要在系爭11筆土地上耕作，確與事實不符。次查上訴人所申
    設河床便道須橫越蘭陽溪，該處為蘭陽溪之寬廣行水區，且
    屬深水河槽地帶，該河段為辮狀流河川，上訴人申設地帶約
    700公尺位處低水流路處，汛期流水不息，且洪峰集流時間
    短暫，極易暴漲，其中約85%之河床高程普遍低於尋常洪水
    位，被上訴人考量河川水位隨時有暴漲淹沒便道之危險，慮
    及人車安全及河川管理能力，認無法同意上訴人之請求，被
    上訴人依公共安全、河川管理等理由，據以考量本件核准與
    否，尚非無據。再查河川之功用首在於排洩洪流，非供通行
    之用，至於河川內施設替代道路，乃屬例外之考量。本件上
    訴人之住處與其所稱欲種植之區域，有泰雅大橋及葫蘆堵大
    橋可供跨越河道，且有一般公路可供通行，亦即上訴人未有
    非使用河床便道即無從通行之情事存在，更何況於種植區域
    所生產之作物並非必須運至上訴人之住處，自難僅為便利上
    訴人自住處至種植區域，罔顧公共利益、河川治理需求、河
    川管理、安全考量等因素，而准許上訴人之請求。復參諸行
    政訴訟法第4條第1項之規定，人民僅得對於違法行政處分提
    起行政訴訟。行政法院基於權力分立之原則，對於屬於行政
    裁量範圍，除有積極證據證明被上訴人有濫用權力之情形外
    ，因非屬系爭處分是否違法問題，即非屬行政法院審酌之範
    圍。本件關於在河川區域內施設運輸路、便橋或越堤路等行
    為，主管機關得就公共利益、河川治理需求、管理上之必要
    性、安全考量等，依職權決定准否於河川區域內施設運輸路
    、便橋或越堤路，經核本件被上訴人之裁量處分，並未有違
    法之情形，亦無積極證據足資證明被上訴人有濫用權力之情
    事。從而，被上訴人所為否准之處分，洵無違誤。雖有其他
    申請獲准之案例，惟因個案情形不同，自難比附援引等由，
    乃駁回上訴人在原審之訴。
五、上訴意旨略以：依行政訴訟法第136條準用民事訴訟法第277
    條之規定，被上訴人主張上訴人在系爭河川公地右岸私有土
    地當時並無種植作物云云，自應由被上訴人就此有利於己之
    事實負舉證之責。惟原審竟以上訴人不能舉證以實其說為由
    ，遽認上訴人並無有因種植需要而使用該河川公地修築道路
    之必要性，顯有判決不適用法規或適用不當之違背法令。又
    所謂「會勘紀錄」僅係被上訴人單方面依其職務或職權所製
    作之文書，是否足證上訴人確無種植作物，已有疑義。而宜
    蘭縣政府之前揭覆函謂已有他人就系爭土地部分土地申辦土
    石採取事宜，本屬二事，恆與本件有無種植作物無涉。乃原
    審竟未依證據法則而認定事實，率以所謂「合理懷疑」之臆
    測方法而採為判決之依據，亦有判決不適用法規或適用不當
    之違背法令。又徵諸系爭處分否准之理由，從未提及上訴人
    於系爭土地是否並未種植作物乙節，足見此為被上訴人臨訟
    辯詞。是原審未依證據認定事實，自有判決不適用法規或適
    用不當之違背法令。退步言之，縱認上訴人不能舉證以實其
    說，惟因系爭土地之種植情形乃因嗣後之海棠等颱風過境之
    侵襲，致上訴人無法提供現場種植情形之照片，然依其情形
    ，茍仍命上訴人舉證，顯失公平。是原審仍認上訴人不能舉
    證以實其說云云，亦與行政訴訟法第136條準用民事訴訟法
    第277條但書之規定未合，顯有判決不適用法規或適用不當
    之違背法令。再查系爭土地因位於蘭陽溪河床內，舉凡耕作
    、收成等農事工作均需要搬運，目前該區域並無適當或可替
    代之道路足供通行至系爭土地；且上訴人之住所僅位於系爭
    土地對岸約1.5公里處，如需繞道而行，需多行20餘公里，
    多費20倍時間，且無道路可跨越堤防，迭經上訴人於原審歷
    次書狀陳明，乃原審逕認上訴人並未有非使用河床便道即無
    從通行之情事存在云云，顯有判決不備理由之違背法令。又
    查系爭河川區域內之私有土地，現況上雖有葫蘆堵大橋或泰
    雅大橋可跨越河道，並有一般公路可供通行，惟此係指「河
    川區域外」通行之情形。然本件上訴人所申請者，係有關「
    河川區域內」申請私設便道案件之情形，本有不同。乃原判
    決竟予混淆，其就此認定之理由，亦有判決不備理由之違背
    法令。末查系爭處分否准之理由，既屬無端、空泛，實有濫
    用權力之情形，上訴人已於原審具體指摘及提出相關之立證
    。乃原審竟未予採認，顯有判決不適用法規或適用不當之違
    背法令。且原審率認上訴人並無積極證據證明被上訴人有濫
    用權力之情形云云，亦有判決不適用法規或適用不當之違背
    法令等語。
六、本院按審查注意事項第2點第1項規定：「申請在河川區域內
    施設運輸路、便橋或越堤路者，以下列情形為限：(一)河川管
    理辦法第28條第1項規定申請河川區域內許可使用行為所需
    通行者。(二)因河川治理工程設施、公共灌溉設施或其他政府
    公共工程施工或管理上必要者。(三)政府施設作為臨時公共使
    用之交通道路者。」次按河川管理辦法第28條第1項規定：
    「河川區域內之下列使用行為應向管理機關申請許可：一、
    種植植物。但私有土地依規定種植者，不在此限。二、施設
    、改建、修復或拆除建造物。三、採取土石。四、掘鑿、埋
    填或爆炸岩石。五、設置親水或美綠化設施。六、其他與河
    川管理有關之使用行為。」準此申請在河川區域內施設運輸
    路、便橋或越堤路者，其前提為申請人之使用行為業依河川
    管理辦法第28條第1項之規定向管理機關申請許可，且為該
    許可使用行為所需通行者。再按水利法第78條之1規定：「
    河川區域內之下列行為應經許可：一、施設、改建、修復或
    拆除建造物。二、排注廢污水或引取用水。三、採取或堆置
    土石。四、種植植物。五、挖掘、埋填或變更河川區域內原
    有形態之使用行為。六、圍築魚塭、插、吊蚵或飼養牲畜。
    七、其他經主管機關公告與河川管理有關之使用行為。」足
    見於河川區域內之使用行為，係採取許可制。另按審查注意
    事項第3點規定：「申請於河川區域內施設運輸路、便橋或
    越堤路，應依河川管理辦法第28條及第40條規定申請許可後
    再行施設使用…。」益見申請於河川區域內施設運輸路、便
    橋或越堤路，亦係採行許可制。因此河川管理機關就於河川
    區域內施設運輸路、便橋或越堤路等使用行為，自得就公共
    利益、河川治理需求、管理上之必要性、安全考量等因素，
    依職權個案審查申請人所擬施設運輸道、便橋或越堤路等使
    用行為是否影響水流渲洩、通行安全及已否有其他一般道路
    可行替代等情，而後決定許可使用行為與否，並非只要申請
    人提出申請，切結使用期間發生之一切交通及意外事故均由
    申請人負責，即定要許可使用行為。本件原判決審酌原處分
    卷附之92年9月10日會勘紀錄（經上訴人到場簽名）記載：
    「…二右岸私有土地目前尚無種植作物。」（尚非被上訴人
    臨訟辯詞）暨上訴人就其主張系爭土地當時確有種植作物等
    積極事實，並未舉證以實其說，乃認定上訴人當時並未於系
    爭土地種植作物，再參酌宜蘭縣政府前揭覆函謂已有他人就
    系爭土地部分土地申辦土石採取事宜，乃合理懷疑上訴人往
    後將如何於系爭土地種植植物，因此認為尚難遽認上訴人有
    因種植需要而使用該河川公地修築道路之必要性。又原判決
    已詳載被上訴人係依上訴人所申請施設便道附近之河川第38
    號斷面圖所示，考量河川水位隨時有暴漲淹沒便道之危險，
    慮及人車安全及河川管理能力，認為公共利益、河川治理需
    求、管理上之必要性及安全考量等，應高於上訴人一己免於
    耗時繞道等通行上之便利，況且上訴人於系爭土地種植之植
    物未必定要運至上訴人住處，如有必要，其間亦有泰雅大橋
    及葫蘆堵大橋可供跨越河道，且有一般公路可供通行，亦即
    上訴人未有非使用河床（即河川區○○○○道即無從通行之
    情事存在，乃否准上訴人之請求，核無違誤，亦無行政怠惰
    及濫用權力等情，訴願決定予以維持，亦無不合，而駁回上
    訴人在原審之訴，自無上訴人所指之顯失公平、違反證據法
    則、判決不適用法規或適用不當及判決不備理由之違背法令
    。綜上所述，上訴論旨，仍執前詞，就原審取捨證據、認定
    事實之職權行使事項，指摘原判決違誤，求予廢棄，難認有
    理由，應予駁回。
據上論結，本件上訴為無理由，爰依行政訴訟法第255條第1項、
第98條第3項前段，判決如主文。
中　　華　　民　　國　　96　　年　　4　　 月　　19　　日
                  第四庭審判長法  官　鍾　耀　光
                              法  官  姜　仁　脩
                              法  官　王　德　麟
                              法  官　黃　清　光
                              法  官　吳　慧　娟
以  上  正  本  證  明  與  原  本  無  異
中　　華　　民　　國　　96　　年　　4　　 月　　19　　日
　　　　　　　　　　　　　　　書記官　張　雅　琴
